臺北高等行政法院判決　　　　　　　　　　　　　　　九十年度訴字第五六四五號
　　　　　　　　　　　　　　　.
　　原　　　告　甲○○
　　訴訟代理人　金學坪律師
　　被　　　告　勞工保險局
　　代　表　人　廖碧英總經理.
　　訴訟代理人　乙○○
　　　　　　　　丙○○
右當事人間因勞保事件，原告不服行政院勞工委員會中華民國九十年七月二十日台八
十九勞訴字第００五三七一四號訴願決定，提起行政訴訟。本院判決如左︰
　　主  文
訴願決定、審議審定及原處分均撤銷。
被告對於原告之夫鄒秋琳八十九年六月七日申請勞工保險給付事件，應依本判決之法
律見解另為處分。
原告其餘之訴駁回。
訴訟費用由被告負擔二分之一，餘由原告負擔。
　　事  實
一、事實概要︰緣原告之夫鄒秋琳前以離職退保後經診斷為塵肺症，檢據申請殘廢給
　　付，案經被告審查，以鄒秋琳所患未達勞工保險條例第五十四條即勞工保險職業
    病殘廢給付之標準，於民國（下同）八十九年七月十九日以八九保給字第六０五
    六二九六號函核定所請塵肺症職業病殘廢給付，應不予給付。惟鄒秋琳於八十九
    年六月十三日業已死亡，其受益人即被保險人之配偶（即原告）不服，申請審議
    及提起訴願，遞遭駁回，遂向本院提起本件行政訴訟。
二、兩造聲明：
　　(一)原告聲明：
    1.原處分、審議決定及訴願決定均撤銷。
　　2.被告應為核發殘廢給付等級第四十六項第三級新台幣（下同）一三九八、六０
０元，並加計消費者物價指數之處分。
　　(二)被告聲明：原告之訴駁回。
三、本案之爭點：
    (一)原告之夫鄒秋琳於提出申請塵肺症職業病殘廢給付之後死亡，被告仍以鄒秋琳
      為相對人作成不予給付之處分，是否適法？
    (二)原告之夫鄒秋琳於生前所患是否為第一症度塵肺症，而未達勞工保險職業病殘
      廢給付之等級及標準？
甲、原告主張：
一、按「被保險人因普通傷害或罹患普通疾病，經治療終止後，如身體遺存障害，適
    合殘廢給付標準表規定之項目，並經保險人自設或特約醫院診斷為永久殘廢者，
    得按其平均月投保薪資，依同表規定之殘廢等級及給付標準，一次請領殘廢補助
    費，．．．。被保險人領取普通傷病給付期滿，或其所犯普通傷病經治療一年以
    上尚未痊癒，如身體遺存障害，適合殘廢給付標準表規定之項目，並經保險人自
    設或特約醫院診斷為永不能復原者，得比照前項規定辦理。」「被保險人因職業
    傷害或罹患職業病，經治療終止後，如身體遺存障害，適合殘廢給付標準表規定
    之項目，並經保險人自設或特約醫院診斷為永久殘廢者，依同表規定之殘廢等級
    及給付標準，增給百分之五十，一次請領殘廢補償費。被保險人領取職業傷病給
    付期滿，尚未痊癒，如身體遺存障害，適合殘廢給付標準表規定之項目，並經保
    險人自設或特約醫院診斷為永不能復原者，得比照前項規定辦理。」勞工保險條
    例第五十三條及第五十四條分別訂有明文。又依勞工保險殘廢給付標準表胸腹部
    臟器障害系列附註二規定，胸腹部臟器障害等級之審定：胸腹部臟器機能遺存障
    害，須將症狀綜合衡量，永久喪失勞動能力與影響其日常生活活動或社會生活活
    動之狀況及需他人扶助之情形，比照精神、神經障害等級審定基本原則，綜合審
    定其等級。附註四規定，「塵肺症」障害等級之審定：塵肺症障害亦應按照前述
    「胸腹部臟器障害」等級審定之原則，審定其等級。其中「胸腹部臟器機能遺存
    顯著障害，終身不能從事工作著。」係屬第四十六障害項目第三殘廢等級，給付
    標準八四○日。「胸腹部臟器機能遺存顯著障害，終身只能從事輕便工作者。」
    係屬第四十七障害項目第七殘廢等級給付標準四四○日。「胸腹部臟器遺存障害
    者」係屬第五十二障害項目第十二殘廢等級，給付標準一○○日。附註六規定：
    「胸腹部臟器障害」係指胸腹部遺存機能障害，致工作上確有明顯之阻害而由醫
    學上可予證明者。復依行政院勞工委員會八十八年八月四日台八十八勞保三字第
    三三二○九號函補充增列修正之「勞工保險塵肺症臟害等級肺功能損失程度審定
    標準」（下稱審定標準）規定，塵肺症診斷第二症度以上並有：「肺功能損失程
    度符合FVC:41-50﹪，FEV/FVC:41-50﹪，DLCO:31-40﹪之一者為前開標準表四十
    六項；肺功能損失程度符合FVC:51-59 ﹪，FEV:41-59 ﹪，FEV/FVC:51-59 ﹪，
    DLCO:41-49﹪，VO2MAX: 15-20ml/kg.min之一者，為前開標準表第四十七項；肺
    功能損失程度符合FVC:60-79﹪﹐FEV/FVC:60-74﹪，DLCO:60-79﹪，V02MAX:20-
    25ml/kg.min之一者，為前開標準表第五十二項；如被保險人因病重無法做肺功
    能檢查，可由醫師證明改做動脈血氧分析以為佐證。
二、本件原告之夫鄒秋琳因罹患塵肺症，於八十八年間依規定檢附被告指定之特約醫
    院宏恩綜合醫院出具之塵肺症診斷書等有關證明向被告申請殘廢給付，依該診斷
    書所載鄒秋琳因塵肺症致呼吸功能不足，終身僅能從事輕便工作，且永久不能復
    原無好轉可能，其肺功能檢查為「FVC:52.01，FEVI:39.3，FEVI/FVC:53.5」，
    經綜合衡量診斷為塵肺症第四症度（見行政訴訟起訴狀附件一），依前揭審定標
    準，原告之夫已符合第四十六障害項目第三等級，被告於受理後函請原告之夫至
    被告所指定之特約醫院復檢，原告之夫經被告指定之長庚紀念醫院復檢結果，出
    具之復檢證明載明肺部Ⅹ光瀰漫性纖維化及轉移腫塊，肺功能檢查為「
    FEVI:33.9 ，FVC:49，FEVI/FVC: 60.4」，綜合衡量，原告之夫所患為第四塵肺
    症度（見行政訴訟起訴狀附件二），依前揭審定標準，原告之夫亦已符合第四十
    六障害項目第三等級，被告卻以原告之夫鄒秋琳肺功能未達給付規定，所患塵肺
    症為第一症度乃未准鄒秋琳之請求，殊嫌無據，亦顯與前揭規定不符。
三、蓋原告之夫於申請時所檢附之宏恩綜合醫院出具之診斷書，及經被告函請復檢時
    所出具之長庚紀念醫院之復檢證明，均係被告所指定之特約醫院所出具，且依其
    上之記載，依前皆審定標準，原告之夫均已符合第四十六障害項目第三等級，已
    如前述，被告依法雖有審查核定權，然仍不得濫用，其因權力濫用所為之核定仍
    屬違法。經查被告所聘任之特約專科醫師既未對原告之夫為任何檢驗行為，其憑
    何認定原告之夫所患塵肺症為第一症度？按塵肺症殘廢給付，被告需就原告所送
    之殘廢診斷書、塵肺症診斷書及胸部Ⅹ光片綜合判斷審查，惟前開資料之判讀涉
    及高度之醫學專業知識，被告非專業人士，雖需借重專科醫師提供醫學專業知識
    ，提供專業意見俾利審查。但是被告所聘任之專科醫師應僅係對原告所送之殘廢
    診斷書、塵肺症診斷書及胸部Ⅹ光片，簽示個人專業意見，供被告審核參考。如
    果被告於最終審核殘廢給付，發現指定醫院醫師與聘任醫師在專業上有認定不同
    時，被告應依勞工保險條例第五十六條規定再指定醫院或醫師復檢。且查上開審
    定標準均有客觀數據，倘原告之夫所提出之診斷書所載肺功能損失程度已符合第
    四十六障害項目第三等級，被告倘認為原告之夫所檢附之檢驗報告並無不實，即
    應依上開審定標準認定為第四十六障害項目第三等級，而非不付任何理由的認定
    原告之夫所患塵肺症為第一症度，否則何須頒訂上開審定標準，被告核定原告之
    夫為塵肺症第一症度係權力濫用，於法顯有違誤，況查原告於訴願時復檢附台北
    榮民總醫院出具之診斷書，載明肺功能：「FVC:87，FEVI:37，FEVI/FVC:75」綜
    合診斷亦為第四症度（見訴願書證二）益見被告之核定，於法有違，且與事實不
    符，已嚴重損及原告之權益。
四、按「殘廢給付金額依原勞工保險被保險人離職退保時之當月起前六個月之平均月
    投保薪資計算，並依行政院主計處公布之「各年月為基期之臺灣地區消費者物價
    指數」加計消費者物價指數變動，予以調整。」為勞工保險被保險人離職退休後
    始診斷確定罹有職業病者請領職業災害保險殘廢給付辦法第四條第一項所明定。
    本件原告之夫係因保險期間罹患疾病，於離職退休後經診斷確定為職業病，乃依
    前揭規定請領職業災害保險殘廢給付，自應以原告之夫離職退保時之當月起前六
    個月之平均月投保薪資計算，並依行政院主計處公布之「消費者物價指數」加計
    消費者物價指數變動，予以調整。查原告之夫於八十四年三月離職退保，當月起
    前六個月之平均月投保薪資為三三、三○○元。又原告之夫所請領之殘廢給付符
    合殘廢給付標準表第四十六項第三等級，已如前述，按等級加給百分之五十，應
    核發一千二百六十日之殘廢給付。是以原告之夫鄒秋琳可領之現金給付金額之計
    算方式如下：33,300元÷30天＝1,110元，1,110元 ×1260天＝1,398,600元惟上
    開計算結果尚未加計消費者物價指數變動，懇請　鈞院命被告依上開計算方式加
    計消費者物價指數變動後之金額，即為被告應給付之金額。
五、綜上所述，原決定及原處分顯有違誤，自難令人甘服，敬祈鈞院詳予審核，將原
    決定及原處分撤銷，並命被告給付上開金額。
乙、被告主張：
一、依勞工保險條例第五十四條規定：「被保險人因職業傷害或罹患職業病，經治療
    終止後，如身體遺存障害適合殘廢給付標準表規定之項目，並經保險人自設或特
    約醫院診斷為永久殘廢者，依同表規定之殘廢等級及給付標準，增給百分之五十
    ，一次請領殘廢補償費。」又依勞工保險殘廢給付標準表之胸腹部臟器障害系列
    附註二規定，胸腹部臟器障害等級之審定：胸腹部臟器機能遺存障害，須將症狀
    綜合衡量，永久喪失勞動能力與影響其日常生活活動或社會生活活動之狀況及需
    他人扶助之情形，比照精神、神經障害等級審定基本原則，綜合審定其等級。附
    註四規定「塵肺症」障害等級之審定：塵肺症障害亦應按照前述「胸腹部臟器障
    害」等級審定之原則，審定其等級。其中「胸腹部臟器機能遺存顯著障害，終身
    祗能從事輕便工作者」係屬第四十七障害項目第七殘廢等級，給付四四○日，「
    胸腹部臟器遺存障害者」係屬第五十二障害項目第十二殘廢等級，給付一○○日
    。附註六規定：「胸腹部臟器遺存障害者」係指胸腹部遺存機能障害，致工作上
    確有明顯之阻害而由醫學上可予證明者。另依「勞工保險塵肺症審定準則」二、
    塵肺症症度區分基準，塵肺症症度被審定為第二症度以上者，為勞工保險職業病
    ，同準則三規定，勞工保險塵肺症之檢定，依左列各項檢查之施行審定之：（一
    ）、ｘ光攝影檢查。〈全胸部直接或特殊攝影者〉〈二〉、粉塵作業經歷調查。
    〈三〉、胸部臨床檢查。〈四〉、結核精密檢查．．．〈五〉、心肺功能檢查．
    ．．〈六〉、其他檢查．．．。復依行政院勞工委員會八十八年五月七日台八八
    勞保二字第○二○五○五號函補充、增列勞工保險殘廢給付項目，附表二「勞工
    保險塵肺症障害等級肺功能損失程度審定標準」附註規定：「塵肺症診斷第二症
    度以上者，塵肺症肺功能損失程度依下列標準審定：符合 FVC：六十─七十九％
    、FEV1：六十─七十九％、FEV1/FVC：六十─七十四％、DLCO：六十─七十九％
    、VO2MAX：二○─二五ML/KG、MIN，按勞工保險殘廢給付標準第五十二障害項目
    胸腹部臟器遺存障害者，給付第十二殘廢等級。．．．，」。
二、本件原告之夫鄒秋琳以其離職退保後罹患塵肺症申請職業病殘廢給付，並檢送財
    團法人宏恩綜合醫院八十八年七月十二日開具之殘廢診斷書、塵肺症診斷書及其
    胸部ｘ光片為證，被告審核後函請原告之夫複檢，原告之夫前往財團法人長庚紀
    念醫院重作功能測試，其出具複檢報告載，肺部Ｘ光瀰漫性纖維及轉移腫塊，肺
    功能指數為 FVC：四十九%，FEV1：三十三‧九%，FEV1/ FVC：六十‧四%，據被
    告專業醫師審查前開二家醫院之原告胸部ｘ光片，結果屬「第一症度」，不符給
    付標準表，被告乃核定原告之夫殘廢給付不予給付，揆諸首揭規定並無不合。查
    原告之夫已於八十九年六月十三日死亡，原告不服申請審議，復經勞工保險監理
    委員會審定駁回，原告再提訴願亦經駁回在案。
三、原告雖訴稱，依財團法人宏恩綜合醫院出具之殘廢診斷證明所載，原告之夫因肺
    部粉塵沈澱，反覆肺炎因塵肺症致呼吸功能不足，綜合衡量為第四型、第四症度
    塵肺症，後再經財團法人長庚紀念醫院基隆分院複檢證明，原告之夫殘廢遠因係
    粉塵吸入，致罹患塵肺症和轉移性腫瘤，而肺部Ｘ光瀰漫性纖維及轉移腫塊，重
    度阻塞性肺功能不全為第一型、第四症度塵肺症。由前述診斷可證明原告之夫罹
    患職業病塵肺症殘廢程度符合勞工保險殘廢給付標準表之規定云云，惟查據被告
    專業醫師審查意見表認：原告之夫所患為第一症度塵肺症，Ｘ光呈轉移性肺癌，
    無可確認之塵肺症，肺功能變化為肺轉移肺癌所致，未符合給付標準。復據勞工
    保險監理委員會專業醫師審查意見表認：依胸部Ｘ光判定為無塵肺症所見，為塵
    肺症第一症度，Ｘ光為轉移性癌病灶，非塵肺症所導致，不符殘廢給付之規定。
    又依醫理之見解，肺功能測試迭因測試前病人活動狀況及測試當時配合意願，是
    否盡力吐氣等影響測試結果，無法以肺功能測試數值為絕對客觀判斷給付標準，
    測試時如配合度欠佳則其各種測試數值落差極大，不宜以單一數值為給付依據，
    應就所測之佈功能數值，如達到標準時再綜合Ｘ光片、臨床表徵、有無併發症或
    影響肺功能之其他身體疾病狀況等，綜合研判因塵肺症所致之殘廢症狀、程度，
    認定合理之職業病給付等級。復依前開法令規定，塵肺症障害等級之審定，應按
    照「胸腹部臟器障害」等級審定之原則而審定，並須依各種檢查方式檢定。症度
    之區分基準，只係塵肺症審定為職業病之基準，故規定被審定為第二症度以上者
    ，始為勞工保險職業病，其殘廢給付之等級及標準，仍須依上開綜合審定原則並
    就肺功能損失程度之臨床症狀而審定之，故本件原告之夫所患既為第一症度塵肺
    症，肺功能變化為肺轉移肺癌，非塵肺症所導致，不符合前揭審定標準之規定，
    被告核定不予給付，要屬當然。
四、至原告質疑被告審核作業否認其所送殘廢診斷書中醫生之記載一節，按被告於審
    核保險給付案件時，除以被保險人或受益人檢附之保險資料、診斷書等予以審核
    外，如有必要，亦須另外徵詢專科醫師意見或實地派員訪查瞭解實情，此由勞工
    保險局組織條例第十一條第二項規定被告得視業務需要聘用兼任醫師十二人至二
    十人，及勞工保險條例第二十八條、第五十六條及同條例施行細則第六十一條規
    定保險人（即被告）為審核保險給付，得調查有關之文件、得另行指定醫院或醫
    師複檢即明，否則倘被告對原告所提之診斷書不能有不同之意見，則前述條文賦
    予被告審核之權限即形同具文。
五、綜上，原告所訴各點均無理由，是狀請鈞院判決如訴之聲明以符法制，實感法便
    。
　　理  由
一、按有行政程序之當事人能力者，包括自然人、法人、非法人之團體設有代表人或
    管理人者、行政機關及其他依法律規定得為權利義務之主體者。（行政程序法第
    二十一條、行政訴訟法第二十二條參照）又有權利能力者有當事人能力。（民事
    訴訟法第四十條第一項）。人之權利能力，始於出生，終於死亡。（民法第六條
    ）故自然人如已死亡，即無當事人能力，行政機關如仍以之為相對人作成行政處
    分，自非適法，且對於不得為權利義務主體之死者為行政處分，亦無從發生法律
    效果，惟無效之行政處分仍具有法效之形式外觀，仍得提起撤銷訴訟加以排除，
    其結果與提起確認無效訴訟相同（吳庚著行政法之理論與實用增訂七版第三七六
    頁所引德國實務及學理通說參照）。
二、查原告之夫鄒秋琳於八十九年六月七日以離職退保後經診斷為塵肺症，檢據向被
    告申請按殘廢給付標準表第四十六項第三級核發職業病殘廢給付，案經被告審查
    結果，以鄒秋琳所患未達勞工保險條例第五十四條即勞工保險職業病殘廢給付之
    標準，於八十九年七月十九日以八九保給字第六０五六二九六號函覆：「主旨：
    台端申請塵肺症職業病殘廢給付案，經審查不符職業災害保險給付規定，應不予
    給付，請查照。」正本受文者：「鄒秋琳」，惟鄒秋琳業已於八十九年六月十三
    日死亡，此有其死亡證明書影本附勞工保險監理委員會審議卷、行政院勞工委員
    會訴願卷及本院卷可稽，足見被告係以已死亡之人為相對人作成拒絕之行政處分
    ，揆諸前開說明，自非適法，審議審定及訴願決定未加糾正，仍予維持，容有未
    洽，原告雖未以此事由指摘，但此為本院應依職權調查及審酌之事項，原告訴請
    將訴願決定、審議審定及原處分一併撤銷，仍無不合，應予准許。惟本件申請案
    尚待被告以勞工保險條例第二十一條第一項、第六十五條所定「當序受領遺屬津
    貼人」包括原告為相對人另為處分，故原告請求判決被告應為核發殘廢給付等級
    第四十六項第三級一三九八、六００元，並加計消費者物價指數之處分，並未達
    全部有理由之程度，依行政訴訟法第二百條第四款規定意旨，原告僅在請求命行
    政機關遵照本院判決之法律見解對原告作成決定部分為有理由，其餘部分，不應
    准許，應予駁回。又訴願決定、審議審定及原處分既經撤銷，被告於另為處分時
    ，就原告所主張其夫鄒秋琳生前所患係塵肺症第四症度，且其肺功能檢查指數依
    前揭審定標準，已符合殘廢給付標準表第四十六障害項目第三等級等情，自仍應
    加以審酌，本院目前就此部分爭執，尚無審究之必要，併此明。
據上論結，原告之訴為一部有理由，一部無理由，爰依行政訴訟法第二百條第四款、
第一百零四條、民事訴訟法第七十九條但書，判決如主文。
中　　華　　民　　國　　　九十一　　年　　　四　　　　月　　　三十　　　日
                 　　　　   臺 北 高 等 行 政 法 院  第 四 庭
                             　　　　      審 判 長  法    官  姜素娥
                                           　　　    法    官  陳國成
                                                     法    官  林文舟
右為正本係照原本作成。
如不服本判決，應於送達後二十日內，向本院提出上訴狀並表明上訴理由，如於本判
決宣示後送達前提起上訴者，應於判決送達後二十日內補提上訴理由書（須按他造人
數附繕本）。
中　　華　　民　　國　　　九十一　　年　　　五　　　　月　　 　二　　　　日
       　　　　　　　　　　　　　　　　　　　　　　　書 記 官　林孟宗
